【裁判字號】    97,重訴,3335
【裁判日期】    971225
【裁判案由】    背信等
【裁判全文】
臺灣臺中地方法院刑事判決            97年度重訴字第3335號
公  訴  人  臺灣臺中地方法院檢察署檢察官
被      告  庚○○
輔  佐  人
即被告之妻  甲  ○
上  被  告
選任辯護人  陳修仁律師
上列被告因背信等案件，經檢察官提起公訴（96年度偵字第7149
號），本院判決如下：
    主    文
庚○○共同為他人處理事務，意圖為自己及第三人不法之利益，
而為違背其任務之行為，致生損害於本人之財產，處有期徒刑壹
年，減為有期徒刑陸月，如易科罰金，以銀元佰元即新臺幣玖
佰元折算壹日。
    犯罪事實
一、緣臺中市第一信用合作社（現已被合作金庫銀行概括承受，
    下稱臺中一信）前理事辛○○，於民國77年10月間，與陳明
    輝及當時臺中一信理事主席何銘傳（以何黃欣欣之名義參加
    ）等人，在臺中市○○街17 0號設立「中一育樂股份有限公
    司」（以下簡稱「中一育樂公司」），並由辛○○擔任董事
    長職務，該公司之資本額為新臺幣（下同）2800萬元（至88
    年5月間決議解散前，資本額均未變更），許耀南（於87年
    間擔任臺中一信理事主席）、王健二（82年間起擔任臺中一
    信副總經理）、邱文彬（85年間起擔任臺中一信副總經理）
    亦加入為股東，至80年5月間，林大江（85年間升任臺中一
    信總經理，至90年7月間因退休而離職）、邱泰宏（83、4年
    間起擔任臺中一信新民分社經理，後接任臺中一信南臺中分
    社經理，於88年間擔任臺中一信軍功分社經理）亦加入為股
    東；但到84年11月間，辛○○即辦理股東變更登記，而退出
    「中一育樂公司」，「中一育樂公司」之董事長改由張桂芳
    擔任，但辛○○仍實際負責「中一育樂公司」之經營業務。
    後至85年11月14日，許耀南、王健二、邱文彬、林大江、邱
    泰宏等人亦均辦理股東變更登記，而退出「中一育樂公司」
    。此後直至88年5月3日決議解散前，「中一育樂公司」均由
    張桂芳擔任董事長。至於在84年11間之後，以至88年5月3日
    決議解散止，曾經擔任上開公司董事職務者，則有陳榮基、
    邱文彬、賴森治、謝州宋、王健二、謝周慶、周玉華等人，
    擔任監察人職位者，則為戴豐敏。「中一育樂公司」在後述
    時間，以「中一育樂公司」名義向臺中一信辦理貸款，即係
    以張桂芳及部分董監事為連帶保證人。
二、惟辛○○、許耀南、王健二、邱文彬、林大江、邱泰宏等人
    在上開時間設立及加入「中一育樂公司」之後，因誤判國內
    不動產景氣情勢，乃與同亦誤判國內不動產景氣情勢之陳明
    輝、何建邦、張啟州、張文彬、賴祥、戴豐敏、劉金河、
    江泰松、尤慶全、張素燕等人集資為101股（其中，辛○○
    投資40股、陳明輝投資30股、何建邦投資7股、許耀南、張
    啟州各投資3股、張文彬投資2股、張素燕投資1股、其餘之
    股東均投資1．666股），共同集資購買坐落臺中市西屯區○
    ○○段第976號等40餘筆土地，從事土地開發投資事業（依
    據中央存款保險股份有限公司之金融檢查報告，其等上開土
    地開發投資，主要有本案之「西屯銀座」建案，其他尚有臺
    中市「新都心」建案、及彰化縣快官段等土地投資案）。後
    在82年間，並在其等共同集資所購買坐落臺中市西屯區○○
    ○段第970之1、974之4、及976號（面積共計3155.20平方公
    尺）應有部分00000000分之00000000等3筆土地上，以「中
    一育樂公司」名義，興建案名為「西屯銀座」之地上2層、
    地下3層商場、停車場建物1棟（建物面積共計10189.48平方
    公尺，門牌號碼為臺中市○○區○○路2段258號等，於82年
    10月23日取得建物所有權登記），並將上開建物地下1、2樓
    規畫為177戶之商場攤位銷售。惟就上開建物之基地部分，
    則係按投資金額，並依據協議，分別以辛○○、何建邦（許
    耀南、王健二、邱文彬、林大江、邱泰宏等人均登記在何建
    邦名下）等人之名義辦理所有權取得登記。其後，上開商場
    於83年以後，就地下1、2樓之商場攤位，雖有售出107戶，
    但並未達到「中一育樂公司」向承購戶所承諾招商百分之80
    以上之標準，且臺中市西屯區○○○段第970之1、974之4及
    976號等3筆土地之使用分區係「兒童遊樂場兼公園用地」，
    利用本屬不易，雖依據當時「都市計畫公共設施用地多目標
    使用方案」第7條所為：「公園、廣場、道路、及綠地等公
    共設施用地，以多目標使用方式興建地下停車場者，得合併
    規畫興建．．．．．．」之規定而興建上開「西屯銀座」建
    物，但如違背使用分區管制，亦無取得營業許可執照之可能
    ，復因上開「西屯銀座」興建完成之後，商業景氣不佳，故
    除辛○○等人無法再將其餘之商場攤位銷售他人之外，已銷
    售之部分商場攤位亦僅在上開「西屯銀座」短暫營業約1年
    之時間，其後即停止營業。
三、惟辛○○等人於83年間，以「中一育樂公司」（及上開土地
    登記名義人）名義，售出部分建物及基地持分之後，即曾於
    83年3月間，以承購客戶名義，並以所售出之建物及基地持
    分為擔保，向臺中一信貸款1億8333萬8000元。其後，「中
    一育樂公司」因未達銷售、招商百分之80以上之承諾，乃於
    83年3月19日向承購客戶買回30戶，並由「中一育樂公司」
    承受上開承購戶之貸款此部分所承受之貸款、及「中一育樂
    公司」在86年10月1日之前，又以未售出之地上1、2層、地
    下3層（停車場）建物與土地持分，共向臺中一信陸續貸款
    之金額共計有1億6千萬元。上開後來之貸款，雖係以「中一
    育樂公司」為借款人名義，並以「中一育樂公司」名下之上
    開建物與登記為辛○○等人名義之土地為擔保，但「中一育
    樂公司」當時之董事長張桂芳及部分董、監事則擔任借款之
    連帶保證人，此部分貸款並於86年12月間償還本金4千萬元
    。而上開未經「中一育樂公司」買回之承購戶中，有許田秋
    梅、江雪玲等9戶，於84、5年間，因無法繳納貸款本息，經
    臺中一信向本院民事執行處聲請拍賣強制執行，臺中一信即
    在法院拍賣過程中，自己投標買回上開擔保品以抵償債務。
四、詎辛○○、許耀南、林大江、王健二、邱文彬、邱泰宏等人
    見當時景氣低迷房地產大跌，在85年間之後，上開「西屯銀
    座」建物實際上係處於無法繼續銷售，商場攤位亦未再營業
    之閒置狀態。而其等以「中一育樂公司」名義向臺中一信貸
    款需繳納之利息負擔沉重；另上開商場攤位之銷售並未達到
    「中一育樂公司」向承購戶所承諾招商百分之80之標準，亦
    將面臨其餘尚未買回之承購戶要求回收之民事糾葛。而辛○
    ○、許耀南、林大江、王健二、邱文彬、邱泰宏等人，雖分
    別於前開時間辦理股東變更登記，於形式上退出「中一育樂
    公司」，但就其等在「西屯銀座」建物（含基地）所為之投
    資，因上開原因尚無法結算，在全體合夥人結算之前，其等
    就此部分之合夥投資關係實未消滅。其等為圖消滅上開以「
    中一育樂公司」為借款人、及以「中一育樂公司」之董事長
    張桂芳及部分董、監事為連帶保證人，而向臺中一信貸款之
    借款與連帶保證債務，及解決「中一育樂公司」向上開商場
    攤位承購戶回收商場攤位之問題，為圖自己及合夥人以及上
    開借款連帶保證人之不法利益，竟於87年間，推由辛○○經
    由庚○○仲介，找來乙○○（即李金憲），而共同基於意圖
    為自己及第三人不法利益、使公務員登載不實文書後持以行
    使之犯意聯絡，共謀利用人頭戶購買「西屯銀座」之建物與
    基地，使經辦土地、建物登記之公務員在職務上所掌之公文
    書為不實登載，再持以行使，以人頭戶之名義及以登記其等
    名義下之土地、建物為擔保，向臺中一信辦理貸款，再以臺
    中一信經辦人員因違背任務違法核貸所得金額清償「中一育
    樂公司」上開借款債務、及所回收商場攤位尚未清償之抵押
    借貸債務。議定後，即推由乙○○先後徵得無資力之其妻趙
    藝容、其胞姊李金瑞（已改名為丙○○，為與卷證資料配合
    ，以下仍稱為李金瑞）、及其友人戊○○、廖碧花（已改名
    為廖緗，為與卷證資料配合，以下仍稱為廖碧花）、及乙
    ○○之姊夫劉耀坤（已改名為己○○，為與卷證資料配合，
    以下仍稱為劉耀坤）等5人同意後，決定以趙藝容、李金瑞
    、戊○○、廖碧花與劉耀坤（2人持分各為2分之1）等5人充
    當買受上開房、地所有權之人頭，並以趙藝容、李金瑞、戊
    ○○、廖碧花4人之名義向臺中一信辦理新貸款，以供辛○
    ○償還「中一育樂公司」上開舊欠。
五、辛○○見謀議已定，遂自87年9月間起，即陸續與許耀南、
    林大江、王健二、邱文彬、邱泰宏等人共謀預以乙○○所提
    供上開趙藝容、李金瑞、戊○○及廖碧花等4名人頭戶之名
    義，以前述不動產作為抵押，向臺中一信辦理貸款申請，再
    為核貸，並於87年9、10月間提出申請。辛○○為使貸款案
    順利通過，乃夥同臺中一信總經理林大江、副總經理邱文彬
    、及當時尚未死亡之營業部經理尤慶全、分別向承辦人員林
    金樹施壓，由林金樹在上開貸款案借款人之徵信報告表中，
    填具不實之貸款人收入資料，蓄意隱瞞上開趙藝蓉等4名人
    頭戶還款及繳息能力不足之事實，復於抵押物鑑定表中高估
    抵押品價值，而於徵信報告表上之徵信員及放款主管欄內蓋
    章，後並同時持以行使上陳，足生損害於臺中一信。而在尤
    慶全死亡之後代理營業部經理職務之賴乾文明知上情，雖未
    參與投資，亦因面臨壓力，明知此情，仍基於與辛○○、許
    耀南、林大江、王健二、邱文彬、邱泰宏、林金樹等人共同
    為背信行為之犯意聯絡，而予以配合核章通過。此後，邱文
    彬、林大江亦分別基於副總經理、總經理之身份予以配合核
    准通過，王健二、邱泰宏2人則在其等所參加88年2月5日之
    臺中一信88年度第1次授信審議委員會中，支持上開貸款案
    核准通過，最後經臺中一信理事主席許耀南裁決准予貸放。
    而辛○○乃與李金憲於88年2月間，以買賣為由，將上開不
    動產辦理所有權移轉登記予趙藝容、李金瑞、戊○○、廖碧
    花與劉耀坤等人名下，使不知情之地政事務所人員，將此不
    實之移轉登記原因，於88年2月22日登載於職務上所掌之土
    地、建物登記簿上，及日後核發之所有權狀，後並持以用供
    設定抵押權而為行使，足以生損害於地政機關對地籍資料登
    載管理之正確性。
六、嗣以上開不動產向臺中一信共計貸款1億7162萬元（其中以
    趙藝容名義貸款之金額為4700萬元，因尚有承購戶未買回，
    保留部分貸款暫未撥付，先撥付3862萬元；以李金瑞名義貸
    款之金額為5600萬元；以戊○○名義貸款之金額為3700萬元
    ；以廖碧花名義貸款之金額為4000萬元），並經臺中一信於
    88年4月1日將前述核貸資金1億7162萬元撥入趙藝容、李金
    瑞、戊○○及廖碧花等4人分別在臺中一信所開設帳號為000
    0000、0000000、0000000及0000000號等帳戶之後，辛○○
    隨即將上開款項從上開人頭帳戶全數轉入「中一育樂公司」
    設於臺中一信之帳號0000000帳戶中，再由辛○○從中用以
    償還「中一育樂公司」前向臺中一信之貸款本金1億2000萬
    元；及償還「中一育樂公司」前述貸款已積欠臺中一信之利
    息448萬8904元；另支付臺中一信9戶價金1474萬元。另辛○
    ○為負責貸款後6個月利息之正常繳付，以掩飾前開犯行，
    復將其中1162萬元交由知情之林金樹保管，而由林金樹分別
    以臺中一信職員孫錦櫻、邱妙珍及前臺中一信理事主席何銘
    傳之子何建邦等三人之名義分別設於臺中一信辦理定期存款
    共計1162萬元，並均質押予臺中一信以供前揭利息清償之擔
    保（孫錦櫻部分之定存單帳號為0000000號、定存金額為422
    萬元，何建邦部分之定存單帳號為0000000號、定存金額為
    140萬元，邱妙珍部分之定存單帳號分別為0000000、000000
    0、定存金額各3百萬元共6百萬元）。其後復分別於88年5月
    24日、88年7月7日、88年10月8日、及89年1月21日將前開定
    存一一辦理提前解約作為支付前述貸款利息之用。庚○○則
    依約取得124萬1800元之佣金。惟嗣至89年2月間起，辛○○
    即停止繼續繳交上開貸款利息，經臺中一信依法催繳無效而
    聲請拍賣前開抵押之不動產後，僅廖碧花名下所有座落臺中
    市西屯區○○○段970之1、974之4及97 6地號等土地持分各
    00000000分之0000000及門牌號碼為臺中市○○路○段258號2
    層樓建物（建號為6595號）之抵押物經2次拍賣無人應買後
    由臺中一信以3100萬元承受，其餘趙藝容、李金瑞、戊○○
    等3人名下之抵押物經4次拍賣未果，造成臺中一信逾1億
    4587萬元之鉅額損失，嚴重損害臺中一信社員權益，並危及
    該社之經營。
七、案經臺灣臺中地方法院檢察署自動檢舉偵查起訴。
    理    由
壹、關於證據能力部分
一、按被告以外之人於審判中有所在不明而傳喚不到之情形，其
    於檢察事務官、司法警察官或司法警察調查中所為之陳述，
    經證明具有可信之特別情況，且為證明犯罪之存否所必要者
    ，得為證據，刑事訴訟法第159條之3第3款定有明文。證人
    乙○○、趙藝容、廖碧花於臺中市調查站製作筆錄時所為之
    陳述，雖為審判外之陳述，惟其3人經本院查證登記之戶籍
    址後依址傳喚、拘提，均傳喚不到，而其3人之上開調查站
    筆錄之製作復無違法取證或其他瑕疵之情形存在，且為證明
    犯罪之存否所必要，依上開規定，自有證據能力。
二、復按被告以外之人於偵查中向檢察官所為之陳述，除顯有不
    可信之情況者外，得為證據，刑事訴訟法第159條之1第2項
    定有明文。證人趙藝容於91年11月26日偵查中向檢察官所為
    之陳述（91年度他字卷第2044號卷第31頁至35頁），雖屬審
    判外之陳述，惟檢察官並無何違法取供之顯不可信之情況，
    依上開規定，自有證據能力。
三、又按被告以外之人於審判外之陳述，雖不符合刑事訴訟法第
    159條之1至第159條之4條之規定，而經當事人於審判程序同
    意作為證據，法院審酌該言詞陳述或書面陳述作成之情況，
    認為適當者，亦得為證據，刑事訴訟法第159條之5第1項定
    有明文。本件除乙○○、趙藝容、廖碧花之調查站筆錄及偵
    查中之供述外，被告庚○○及其選任辯護人對其餘供述證據
    之證據能力均不爭執，依上開規定，均有證據能力。
貳、實體判決理由部分
一、訊據被告庚○○固坦承有於上開時、地仲介乙○○向辛○○
    購買「西屯銀座」房地之事實，惟矢口否認有何背信及行使
    使公務員登載不實文書等犯行，辯稱：其沒有遊說乙○○（
    即李金憲）當人頭，其只是仲介，提供資料介紹他們買賣而
    已，其不知道乙○○他們是虛偽的買賣，其只是介紹人，賺
    取仲介費，他們之間的情形其不清楚，簽約時其有在場，但
    有在場並不等於有參與，而且當時在場的人很多，其在場也
    沒有插嘴的餘地，其並未犯罪云云。然查：
(一)、辛○○、乙○○、許耀南、林大江、王健二、邱文彬、邱泰
    宏、賴乾文、林金樹等人確有前開背信及行使使公務員登載
    不實文書等犯罪事實，業經臺灣高等法院臺中分院92年度上
    易字第2150號確定判決認定屬實，辛○○、乙○○因而各遭
    判刑有期徒刑2年，許耀南、林大江、王健二、邱文彬、邱
    泰宏各遭判刑有期徒刑1年6月，林金樹遭判刑有期徒刑1年
    ，賴乾文則遭判刑有期徒刑6月，如易科罰金以銀元300元折
    算1日等情，有臺灣高等法院臺中分院92年度上易字第2150
    號確定判決可稽，復有「中一育樂公司」沿革表、中央存款
    保險股份有限公司於91年12月11日以存保檢字第910015281
    號函所撿送臺中一信檢查報告內附之「中一育樂公司」借款
    申請書影本（見91年度偵字第24122號偵查卷宗第200頁以後
    ）、不動產登記簿謄本、土地登記申請書、他項權利證明書
    、趙藝容等4四人之臺中一信借款申請書、授信約定書、不
    動產抵押鑑定書、高額放款審核申請書、徵信報告表、授信
    審議委員會會議記錄、放款本金轉帳借方傳票、存摺存款取
    款憑條、放款本金轉帳貸方傳票、存摺存款取款憑條、支票
    存款收入傳票、支票、合作金庫銀行北台中分行於94年4月2
    0日以合金北台中字第0940001155號函檢具相關之傳票資料
    （臺中市調查站所整理附卷之資金流向表，除部分定存解約
    因存取均以現金入帳，資金流程無法直接認定外，其餘存入
    帳戶或以轉帳入帳之資金流向均屬無誤）在卷可稽。
(二)、依乙○○、趙藝容、李金瑞、廖碧花、戊○○等人之資力，
    並無能力支付1億7162萬元之貸款本息；亦無能力規劃經營
    本件「西屯銀座」商場，趙藝容、李金瑞、廖碧花、戊○○
    確係充當前開「西屯銀座」不動產登記及向臺中一信貸款之
    人頭而已。茲分述如下：
(1)、乙○○與辛○○簽訂本件「西屯銀座」不動產買賣契約書之
    後，貸款本金與利息未付分文，此係乙○○在前審案件審理
    時所是認之事實。另李金瑞、廖碧花、趙藝容、戊○○等人
    ，亦無人在前案證述有支付任何貸款本金與利息。且在合作
    金庫銀行概括承受臺中一信並欲對李金瑞、廖碧花、趙藝容
    、戊○○等人之財產為追償時，經向國稅局財稅中心查詢李
    金瑞等人之財產狀況後，並未發現其等有任何財產可供執行
    ，亦據證人即合作金庫銀行總行襄理劉光明於偵查中證述在
    卷（見91年度他字第2044號偵查卷宗第51至54頁）。而乙○
    ○在臺中市調查站應訊時，雖供稱曾與友人在台中縣大里市
    經營開發公司，經營工業地之投資開發及房地產仲介之事業
    ，但乙○○亦供述上開公司在88年九二一地震發生之前，因
    景氣惡化已經歇業，應訊時家庭每月總收入僅有1萬5千元等
    語（見調查站卷宗第48頁）；另乙○○之配偶即證人趙藝容
    於臺中市調查站應訊時，亦供證：其與其配偶乙○○結婚之
    後，即經濟狀況不佳，每月家庭總收入不及1萬元，應訊之
    91年間每月家庭總收入亦僅約1萬5千元各情；而證人李金瑞
    於臺中市調查站應訊時，雖供稱家中以種植蘭花販售為生，
    也開設撞球間，但其亦坦承並無資力購買上開不動產；另外
    ，證人戊○○在臺中市調查站應訊時，亦供稱其在88年九二
    一地震發生前，僅從事農產品零散工為生，上開地震發生之
    後即在家無業，其無資力甚明；此外，證人劉耀坤在本院審
    理時，亦坦承無法提出任何資金證明。雖證人廖碧花在臺中
    市調查站應訊時，供稱：曾經販售服飾、買賣五金、開設自
    助餐廳、投資蘭花及房地產等事業云云，但經檢察官訊問企
    劃案之資金來源，其則推稱乙○○要處理（見91年度他字第
    2044號偵查卷宗第37頁）。依據上開各情，謂乙○○及李金
    瑞、廖碧花、趙藝容、戊○○等人，有支付其等向臺中一信
    貸款1億7千多萬元所需逐月繳納之利息，已難採信。
(2)、再依據乙○○等人所稱之「西屯銀座經營企劃書」（見本院
    92年度重訴字第201號卷(二)第231頁以下），所載地上1、2樓
    之裝潢費用、設備費用共約6百萬元，地下1樓之裝潢費用、
    設備費用共約1千5百萬元，地下2樓之裝潢費用、設備費用
    共約1千2百萬元，上開資金如何取得，乙○○及李金瑞等人
    亦無一可作說明，則其等供稱：有繳納上開貸款利息，及在
    上址為「西屯銀座經營企劃書」所載營業行為之能力等語，
    何人會信？嗣在本院92年度重訴字第201號案件審理時，除
    戊○○之外，李金瑞、廖碧花、趙藝容雖分別證稱其等有職
    業上或職業外之諸多收入云云，乙○○亦前案審理辯稱其等
    經營蘭花買賣、土地仲介、或自助餐事業有成，收入如何豐
    碩等語。但如有此情，何以合作金庫銀行竟會對其等財產執
    行無著？且如有上情，乙○○及李金瑞、廖碧花、趙藝容等
    人要無可能將諸多收入均以現金存放家中，而未在金融機關
    開設帳戶辦理存、提。
(3)、又趙藝容（更名前為趙惠芬）、戊○○、廖碧花於86、87、
    88年度之報稅資料，其中趙藝容於86年度所得為25萬9512元
    ，87年度所得為34萬428元，戊○○於86年度所得為18萬8千
    元，廖碧花於86年度所得為10萬4718元（利息所得4萬4718
    元、波羅蜜素菜館營利所得6萬元），87年度所得為7萬4949
    元（利息所得14949元、波羅蜜素菜館營利所得6萬元），88
    年度所得為4萬7069元（利息所得2069元、波羅蜜素菜館營
    利所得4萬5千元），又分別有各該年度之綜合所得稅結算申
    報書在卷可證。另依據「財團法人金融聯合徵信中心」個人
    綜合信用報告等資料顯示，廖碧花又有分別向臺灣銀行借款
    201萬6000元、向華僑銀行借款367萬8000元之情。依據上開
    各情，乙○○及趙藝容、戊○○、廖碧花等人，並無寬裕資
    力，且既認其等難有支付向臺中一信貸款1億7千多萬元逐月
    所需繳納約有百萬元之利息、及在上址為「西屯銀座經營企
    劃書」所載營業行為之能力，何來無故申貸上開鉅款購買「
    西屯銀座」房地以經營上開事業之動機？
(4)、證人戊○○於本院審理時證稱：「（87年間有無工作？）我
    受僱在他人田地裡做工，日薪800到1000元不等。」、「87
    年間你有無買賣西屯銀座建築物，地點在西屯區○○○○○
    道。」、「我不知道房子在哪裡，當初是我鄰居李金龍（即
    乙○○）叫我身分證借他，有事情他會處理，我有去銀行簽
    名，我也不知道是做什麼，我先生也不知道，我是當人頭。
    」、「他說身分證借他，然後到臺中去簽名，他沒有說要做
    什麼，只說有事情他會處理。」、「（你有無問李金龍為何
    要借身分證及將房屋過戶到你名下？）沒有，他只有說出事
    情他會處理。」、「（你有無問李金龍姊弟他們將房屋過戶
    到你名下，你要不要出錢？）我沒有問。」、「（你是否知
    道西屯銀座土地、建物登記在你名下？）我不知道。」、「
    （你是否知道本件有人用你名義登記你名下西屯銀座的土地
    、建物向台中一信借款3700萬元？）我不知道，我有去銀行
    簽名，我不知道要做什麼，也不知道是哪間銀行。」、「我
    是身分證借他後及我到銀行簽名之後，他才說房屋要過到我
    名下的事情。」等語；於臺中市調查站應訊時供證：貸款係
    由乙○○與其子張佑銘接洽，其僅為貸款人頭（見調查站卷
    宗第78頁）；及於偵查中證稱：其無合夥資金，乙○○亦未
    告知其要出資，其係被利用之人頭等語。而戊○○之子張佑
    銘在臺中市調查站應訊時證稱：不知戊○○之貸款高達3千7
    百萬元之事等語（見調查站卷宗第283頁）；及於本院92年
    度重訴字第201號案件審理時亦證稱戊○○只是應邀湊人數
    ，不用出任何資金等語。益徵戊○○僅係被利用作為向臺中
    一信貸款之人頭無誤。
(三)、乙○○係受被告庚○○之遊說，才同意以趙藝容、李金瑞、
    劉耀坤、廖碧花及戊○○名義登記為上述不動產之所有權人
    ，並以趙藝容、李金瑞、廖碧花及戊○○充當人頭向臺中一
    信貨款1億7162萬元等情，分述如下：
(1)、證人廖碧花於臺中市調查站應訊時證述：【辛○○有透過鄭
    姓仲介商（即被告庚○○）允諾事後給其好處】（見調查站
    卷宗第74頁）。
(2)、證人趙藝容於臺中市調查站應訊時，除供證其與其配偶乙○
    ○結婚之後，即經濟狀況不佳，每月家庭總收入不及1萬元
    ，應訊之91年間每月家庭總收入亦僅約1萬5千元之外，尚供
    證其與李金瑞、廖碧花、戊○○係辛○○利用之人頭，及辛
    ○○事先有允諾負責繳納貸款利息及給其1百萬元之酬勞等
    情（見調查站卷宗第58至61頁）；於偵查中並證稱調查站所
    言實在，其配偶乙○○已信用破產，及貸款核撥之後，均由
    辛○○負責繳交利息，以及【事實上我與我先生李金憲是因
    受前述鄭姓友人之遊說，才同意以我本人及李金瑞、戊○○
    、廖碧花等人名義，提供辛○○假借買賣名義將前述中一育
    樂公司名下之不動產移轉至我們名下，再由我們以前述不動
    產向臺中一信辦理不動產設定抵押貸款，所以我認為我們4
    人是被辛○○利用的借款人頭】等語。
(3)、被告庚○○為仲介買賣之人，而本件買賣之交易金額鉅大，
    依民間交易習慣，被告庚○○亦可獲得可觀之仲介費（本件
    嗣後之仲介費為124萬1800元），衡諸情理，被告庚○○在
    尋找接洽買主的過程中，理當稍加查詢買主之資力與信用，
    否則一旦破局或無法履約，則其所投入之時間、精神亦付之
    一炬，在契約當事人無法依約履行（如買主未支付金額或給
    付之票款跳票、賣主無法完成過戶及交付不動產等情）甚或
    涉及犯罪或民事損害賠償責任時，身為仲介之人，亦豈能對
    受損害之一方全然置身事外？且縱然在無涉及法律責任之情
    況下，在道德層面上亦不受責難？而乙○○、趙藝容、李金
    瑞、劉耀坤、廖碧花及戊○○等人，均非有雄厚資力之人，
    亦無能力繳納本件1億7162萬元之貸款本息，已如前述，被
    告庚○○對此亦當有所明瞭。其確係出面遊說乙○○，乙○
    ○才同意以趙藝容、李金瑞、劉耀坤、廖碧花及戊○○名義
    登記為上述不動產之所有權人，並以趙藝容、李金瑞、廖碧
    花及戊○○充當人頭向臺中一信貨款1億7162萬元無誤。
(四)、綜上所述，被告庚○○確有遊說無資力之乙○○，由乙○○
    找趙藝容、李金瑞、劉耀坤、廖碧花及戊○○等人登記為上
    述不動產之所有權人，並以趙藝容、李金瑞、廖碧花及戊○
    ○充當人頭向臺中一信貨款1億7162萬元。其確有本件之犯
    行無疑，其所辯無非卸飾之詞，不足採信，事證明確，其犯
    行洵堪認定。
二、論罪科刑
(一)、新舊法比較部分：按刑法業於94年2月2日經修正公布，並於
    95年7月1日起施行，被告於行為後，法律已有變更。且按行
    為後法律有變更者，適用行為時之法律；但行為後之法律有
    利於行為人者，適用最有利於行為人之法律，刑法第二條第
    一項定有明文；復按比較新舊法，應就罪刑有關之共犯、未
    遂犯、想像競合犯、牽連犯、連續犯、結合犯，以及累犯加
    重、自首減輕暨其他法定加減原因（如身分加減）與加減例
    等一切情形，本於統一性及整體性原則，綜其全部罪刑之結
    果而為比較（最高法院95年5月23日第8次刑庭會議決議參照
    ）。而本件經比較如下：
(1)、新修正刑法已刪除第55條關於牽連犯之規定，本件被告所犯
    背信罪與行使使公務員登載不實文書罪間，具有牽連犯之關
    係，依修正前即行為時之規定，應從一重論以背信罪處斷；
    而依修正後之刑法既已刪除牽連犯之規定，則所犯上述2 罪
    應依數罪併罰之規定分論併罰。比較新舊法之規定，應以修
    正前之規定有利於被告。
(2)、修正前刑法第28條原規定：「2人以上共同『實施』犯罪之
    行為者，皆為共同正犯。」亦於上述時間同時修正為：「2
    二人以上共同『實行』犯罪之行為者，皆為共同正犯。」將
    舊法之「實施」修正為「實行」。原「實施」之概念，包含
    陰謀、預備、著手及實行等階段之行為，修正僅共同實行犯
    罪行為始成立共同正犯，新法共同正犯之範圍縮小，排除陰
    謀犯、預備犯之共同正犯，是修正後刑法第28條之規定自較
    有利於被告。
(3)、修正前刑法第31條第1項規定：「因身分或其他特定關係成
    立之罪，其共同實施或教唆幫助者，雖無特定關係，仍以共
    犯論。」修正後刑法第31條第1項則規定：「因身分或其他
    特定關係成立之罪，其共同實行、教唆或幫助者，雖無特定
    關係，仍以正犯或共犯論。但得減輕其刑。」故修正後之規
    定增加得減輕其刑之規定，自係較有利於被告。
(4)、刑法第214條定有罰金刑，依修正後刑法施行法增訂第1條之
    1規定：「（第1項）中華民國94年1月7日刑法修正施行後，
    刑法分則編所定罰金之貨幣單位為新臺幣。（第2項）94年1
    月7日刑法修正時，刑法分則編未修正之條文定有罰金者，
    自94年1月7日刑法修正施行後，就其所定數額提高為30倍。
    但72年6月26日至94年1月7日新增或修正之條文，就其所定
    數額提高為3倍」，及刑法第33條第5款修正為：「主刑之種
    類如下：五、罰金：新臺幣1千元以上，以百元計算之」等
    規定觀之，依修正前後之法律，所定罰金刑之最高度額雖屬
    相同，然依被告行為時即修正前刑法第33條第5款規定之罰
    金最低額銀元1元，並提高10倍計算，前開罰金刑之最低額
    為銀元10元，即新臺幣30元，較之修正後之新臺幣1千元為
    低。因此，比較上述修正前、後之刑罰法律，自應以被告行
    為時即修正前關於科處罰金刑之法律較有利於被告。
(5)、經綜合比較結果，應以修正前之規定有利於被告（牽連犯從
    1重罪處斷），自應一體適用修正前刑法之規定。
(二)、核被告庚○○所為，係犯刑法第342條第1項之背信罪及第21
    6條、第214條之行使使公務員登載不實文書罪。被告使公務
    員將不實事項登載於公文書之低度行為，為其持以行使之高
    度行為所吸收，不另論罪。
(三)、被告庚○○未任職臺中一信，並未負有辦理貸款業務之責，
    但因與有具有身份之許耀南、林大江、王健二、邱文彬、邱
    泰宏、賴乾文、林金樹等人共同犯罪，依修正前刑法第31條
    第1項之規定，仍以共犯論。故被告庚○○與辛○○、乙○
    ○、許耀南、林大江、王健二、邱文彬、邱泰宏、賴乾文、
    林金樹間就背信犯行，有犯意聯絡及行為分擔，為共同正犯
    。被告庚○○與辛○○、乙○○間就行使使公務員登載不實
    文書犯行間，有犯意聯絡及行為分擔，亦為共同正犯。
(四)、被告庚○○所犯上開2罪間，有方法、結果之牽連關係，應
    依修正前刑法第55條之規定從1重之背信罪處斷。
(五)、爰審酌被告犯罪之動機、目的、手段、其品行及智識程度、
    犯罪之所得為124萬1800元之佣金、其犯後猶卸飾責任，未
    具悔意等一切情狀，量處如主文所示之宣告刑1年有期徒刑
    ；又被告之上開犯罪時間係於96年4月24日以前，符合中華
    民國九十六年罪犯減刑條例所定得減刑之條件，爰依該條例
    第2條第1項第3款、第7條之規定減其刑期2分之1，並就減得
    之刑諭知易科罰金之折算標準。
(六)、且按被告行為時之刑法第41條第1項係規定：「犯最重本刑
    為3年以下有期徒刑以下之刑之罪，而受6月以下有期徒刑或
    拘役之宣告，因身體、教育、職業或家庭之關係，執行顯有
    困難者，得以1元（按：指銀元，以下同）以上3元以下折算
    1 日，易科罰金。」而90年1月10日修正之刑法第41條第1項
    前段則規定「犯最重本刑為5年以下有期徒刑以下之刑之罪
    ，而受6個月以下有期徒刑或拘役之宣告，因身體、教育、
    職業、家庭之關係或其他正當事由，執行顯有困難者，得以
    1 元以上3元以下折算1日，易科罰金。」另94年2月2日經修
    正公布而於95年7月1日起施行之修正後刑法第41條第1項前
    段則規定「犯最輕本刑為5年以下有期徒刑以下之刑之罪者
    ，而受6個月以下有期徒刑或拘役之宣告者，得以新臺幣1千
    元、2千元或3千元折算1日，易科罰金」；則被告所犯背信
    罪，如依其行為時法並不得易科罰金，惟依90年1月10日及
    94 年2月2日修正之刑法第41條第1項前段規定，則得易科罰
    金，故被告之行為時法並非較有利於被告。另按修正前罰金
    罰鍰提高標準條例第2條係規定「依刑法第41條易科罰金或
    第42條第2項易服勞役者，均就其原定數額提高為1百倍折算
    1 日；法律所定罰金數額未依本條例提高倍數，或其處罰法
    條無罰金刑之規定者，亦同。」依90年1月10日修正刑法易
    科罰金之折算標準，經提高後，係以銀元3百元折算1日，再
    依現行法規所定貨幣單位折算新臺幣條例第2條規定「現行
    法規所定金額之貨幣單位為圓、銀元或元者，以新臺幣元之
    3 倍折算之」折算為新臺幣後，得以新臺幣3百元以上新臺
    幣9百元以下折算1日，較之94年2月2日修正後刑法第41條第
    1項前段規定，得以新臺幣1千元、2千元或3千元折算1日之
    規定，當以90年1月10日修正之刑法第41條第1項前段為有利
    於被告，自應依90年1月10日修正之刑法第41條第1項前段之
    規定諭知易科罰金之折算標準。
據上論斷，應依刑事訴訟法第299條第1項前段、刑法第2條第1項
、第342條第1項、第216條、第214條、修正前刑法第28條、第55
條、第31條第1項、90年1月10日修正施行之刑法第41條第1項前
段，中華民國九十六年罪犯減刑條例第2條第1項第3款、第7條、
第9條，刑法施行法第1條之1第2項，修正前罰金罰鍰提高標準條
例第2條，判決如主文。
本案經檢察官丁○○到庭執行職務。
中    華    民    國    97    年    12    月    25    日
                  刑事第八庭  審判長法  官  林慧英
                                    法  官  戴嘉慧
                                    法  官  簡源希
上為正本係照原本作成。
如不服本判決應於收受判決後10日內向本院提出上訴書狀，並應
敘述具體理由；其未敘述上訴理由者，應於上訴期間屆滿後20日
內向本院補提理由書（均須按他造當事人之人數附繕本）「切勿
逕送上級法院」。
                                    書記官  黃雅青
中    華    民    國    97    年    12    月    25    日
附錄論罪科刑法條：
刑法第214條
明知為不實之事項，而使公務員登載於職務上所掌之公文書，足
以生損害於公眾或他人者，處3年以下有期徒刑、拘役或5百元以
下罰金。
刑法第216條
行使第210條至第215條之文書者，依偽造、變造文書或登載不實
事項或使登載不實事項之規定處斷。
刑法第342條第1項
為他人處理事務，意圖為自己或第三人不法之利益，或損害本人
之利益，而為違背其任務之行為，致生損害於本人之財產或其他
利益者，處5年以下有期徒刑、拘役或科或併科1千元以下罰金。


司法院資訊處製作；財團法人民間司法改革基金會備份。
